【裁判字號】    98,訴,2537
【裁判日期】    990430
【裁判案由】    清償借款
【裁判全文】
臺灣臺中地方法院民事判決              98年度訴字第2537號
原      告  乙○○
訴訟代理人  葉涵德律師
複代理人    甲○○
複代理人    鞠金蕾律師
被      告  丙○○
上列當事人間請求清償借款事件，本院於民國99年3月29日言詞
辯論終結，判決如下：
    主  文
被告應給付原告新台幣壹佰貳拾萬元，及自民國九十三年八月十
二日起至清償日止，按年息百分之五計算之利息。
訴訟費用由被告負擔。
本判決於原告以新台幣肆拾萬元為被告供擔保後，得假執行；但
被告如以新台幣壹佰貳拾萬元為原告預供擔保，得免為假執行。
    事實及理由
甲、程序方面：
    按訴狀送達後，原告不得將原訴變更或追加他訴。但擴張或
    減縮應受判決事項之聲明者，不在此限，民事訴訟法第255
    條第1項第3款定有明文。本件原告聲請支付命令時原請求被
    告給付新台幣（下同）1,234,000元，及其中34,000元自民
    國92年6月30日起至清償日止，按年息6%計算之利息，其中
    120萬元自93年8月12日起至清償日止，按年息5%計算之利息
    。嗣於訴訟進行中，就其請求聲明減縮為被告應給付原告12
    0萬元及自93年8月12日起至清償日止，按年息5%計算之利息
    ，屬減縮應受判決事項之聲明，核與首揭規定相符，應予准
    許，合先敘明。
乙、實體方面：
一、原告起訴主張：
  (一)被告於92年8月11日以欲償還台中商業銀行北台中分行之貸
    款120萬元為由，簽立借據向原告借款120萬元，原告並於當
    日交付120萬元現金予被告，而兩造間既約定借款期限為簽
    借之日起1年，被告應於約定借用期屆至將上開借款返還原
    告，詎被告迄今仍拒絕清償，爰依民法第478條消費借貸之
    法律關係請求原告返還該借款。
  (二)上開借據經法務部調查局鑑定結果為：「甲類筆跡（借貸據
    原本上之「丙○○」簽名字跡）與乙類筆跡（被告於98年11
    月16日當庭書寫簽名，及銀行印鑑卡、土地抵押設定契約書
    上「丙○○」簽名筆跡），有部分筆劃特徵相似，研判兩類
    筆跡有出於同一人手筆之可能性」，而系爭借據之內容就被
    告借款之用途，借用期間、借款之交付等均有詳實之記載，
    且被告亦承認有自原告處收取系爭借款之事實，則兩造間消
    費借貸契約已成立。
  (三)聲明：(1)被告應給付原告120萬元，及自93年8月12日起至清
    償日止，按年息5%計算之利息；(2)願供擔保請准宣告假執行
    。
二、被告則以：
  (一)兩造於91年11月28日相識，並同居於台中市○區○○街668
    巷23號原告住所，至98年8月間兩造分手，被告始搬離原告
    住所。同居期間被告均照顧原告生活起居，兩造確屬男女朋
    友關係。又原告為表達被告照顧其生活起居之感謝，表示願
    替被告償還房屋貸款，遂於92年8月間開立面額120萬元支票
    乙紙贈與被告。
  (二)兩造同居期間任何金錢往來皆係為維持共同生活關係，並無
    相互借貸情事，被告亦未有簽立任何借據之情事，原告既主
    張兩造有借貸關係，應就該借貸事實負舉證之責。原告提出
    之系爭借據，其上簽名並非被告所親簽，亦非被告親自蓋印
    ，該印文或係兩造同居期間原告盜用被告印章為之，或係原
    告自行委託他人刻印。
  (三)聲明：(1)原告之訴駁回；(2)如受不利判決，願供擔保請准免
    為假執行。
三、本件兩造不爭執事項：
  (一)兩造於91年11月28日相識，並同居於台中市○區○○街668
    巷23號原告住所，至98年8月間兩造分手，被告始搬離原告
    住所。
  (二)原告於92年8月11日交付120萬元現金予被告。
  (三)本院向台中商業銀行北台中分行、台灣新光商業銀行北屯分
    行調取有關被告開戶資料，及民間公證人林秀貞之公證卷宗
    內公證書、房屋租賃契約書、抵押權設定契約書上「丙○○
    」之簽名，均係被告親自簽名。
四、法院之判斷：
    本件原告主張被告向其借款120萬元未返還等情，為被告所
    否認，並以前揭詞置辯。是本件應審究者厥為：原告得否依
    借貸關係向被告請求返還已交付之120萬元？經查：
  (一)按文書之真偽，得依核對筆跡或印跡證之，而筆跡或印跡是
    否相符，法院得囑託機關鑑定，或其自由心證判斷之，最高
    法院19年度上字第2189號、28年度上字第1905號判例意旨參
    照。
  (二)本件被告不否認原告於92年8月11日有交付120萬元現金之事
    實，惟抗辯稱：兩造間並無借貸關係，其未於系爭借據上簽
    名及蓋章云云。經查：
    1.本院將系爭借據上借款人欄之「丙○○」簽名，與被告於
      98年11月16日開庭當庭書寫其姓名直式、橫式各10次之簽
      名，及被告不爭執係由其親自簽名之台中商業銀行北台中
      分行之客戶資料卡背面存戶簽章欄、台灣新光商業銀行北
      屯分行定期存款相關業務之申請書上申請人欄，及民間公
      證人林秀貞之公證書原本上出租人欄、房屋租賃契約書上
      出租人欄、抵押權設定契約書末義務人兼債務人之「丙○
      ○」之簽名，送請法務部調查局鑑定其筆跡是否為同一人
      所為，經鑑定結果認：「甲類（即系爭借據上丙○○之簽
      名）筆跡與乙類（即上開被告親自簽名文書之丙○○簽名
      ）筆跡有部分筆劃特徵相似，研判兩類筆跡有出於同一人
      手筆之可能性。本案因供參資料不足，歉難提供肯定性結
      論；…」，有該局99年3月5日調科貳字第09900088850號
      鑑定書可稽。又本院將系爭借據及其他資料上之「丙○○
      」簽名筆跡，以肉眼互相比對結果，雖其字體外型並非完
      全相同，然書寫習慣或因時間不同而有變異，且亦有因臨
      訟而當庭變更簽名及字體之可能，而依上開簽名資料，可
      判斷其字跡之結構佈局、態勢神韻及書寫習慣（包括起筆
      、收筆、筆力、筆速、筆序等筆劃特徵）均相同，尤其顏
      字中之「立」、「頁」字，麗字中之「鹿」字，及雲字中
      之「雨」字之筆順、勾勤、整體之結構，可認為相似；且
      「顏」、「麗」之佈局結構及勾勤筆順，亦與系爭借據上
      「顏」、「麗」字極為相似，整體上看來該「丙○○」字
      跡之神韻態勢及起筆、收筆之書寫習慣明顯相同，是堪認
      系爭借據之簽名與被告之簽名相符。雖上揭簽名資料，經
      法務部調查局鑑定結果，無法提供肯定結論，係因供參資
      料不足，然如上述，經本院以肉眼比對結果，應堪認上開
      簽名資料「丙○○」之字跡為同一人所為。
    2.被告雖抗辯稱：系爭120萬元係原告贈與被告云云，惟原
      告若係贈與被告該120萬元，衡之常情，被告應無書立借
      據之必要，且被告就此未能舉證以實其說，僅空言否認而
      稱係原告不滿兩造分手而興訟云云，該抗辯顯無足採。是
      兩造間就原告交付被告之系爭120萬元有消費借貸之法律
      關係存在至明。
  (三)次按稱消費借貸者，謂當事人一方移轉金錢或其他代替物之
    所有權於他方，而約定他方以種類、品質、數量相同之物返
    還之契約，民法第477條第1項定有明文。又按給付有確定期
    限者，債務人自期限屆滿時起，負遲延責任；而遲延之債務
    ，以支付金錢為標的者，債權人得請求依法定利率計算之遲
    延利息，民法第229條第1項、第233條第1項分別定有明文。
    本件系爭借據之簽立日期為92年8月11日，其上並約定「此
    借款應於簽借之日起壹年內隨時分期攤還清結而不予計息」
    ，則被告應自借款屆期清償日即93年8月11日起負有清償全
    數系爭120萬元借款之責任，惟其屆期未能清償，依上開法
    律規定，原告即得請求自93年8月12日起至清償日止，按年
    息5%計算之利息。從而，原告依消費借貸契約法律關係，請
    求被告給付120萬元，及自93年8月12日起至清償日止，按年
    息5%計算之利息，為有理由，應予准許。
五、兩造均陳明願供擔保，以代釋明，請求宣告假執行及免為假
    執行，經核並無不合，爰分別酌定相當擔保金額准許之。
六、本件事證已臻明確，兩造其餘之攻擊防禦方法，與判決基礎
    之事實及結果並無影響，爰不予審酌，併此敘明。
七、訴訟費用負擔之依據：民事訴訟法第78條。
八、訴訟費用負擔及假執行宣告之依據：民事訴訟法第78條、第
    390條第2項、第392條。
中    華    民    國    99    年    4    月     30    日
                  民事第一庭    法  官  卓進仕
以上正本係照原本作成。
如對本判決上訴，須於判決送達後20日內向本院提出上訴狀（須
附繕本）。
中    華    民    國    99    年    4    月     30    日
                                書記官  董美惠

司法院資訊處製作；財團法人民間司法改革基金會備份。
